【裁判字號】    97,重上,271
【裁判日期】    971216
【裁判案由】    清償借款
【裁判全文】
臺灣高等法院民事判決           97年度重上字第271號
上  訴  人  乙○○
訴訟代理人  陳錦芳律師
複  代理人  陳詩經律師
被 上訴 人  甲○○
訴訟代理人  張至剛律師
上列當事人間清償借款事件，上訴人對於中華民國97年4月21日
臺灣板橋地方法院95年度重訴字第521號第一審判決提起上訴，
經本院於97年11月25日言詞辯論終結，判決如下：
    主      文
原判決關於駁回上訴人後開第二項之訴部分，及該部分假執行之
聲請暨訴訟費用之裁判均廢棄。
被上訴人應給付上訴人新台幣陸佰伍拾萬元及自民國九十四年二
月二日起，至清償日止，按年息百分之五計算之利息。
其餘上訴駁回。
第一、二審訴訟費用由被上訴人負擔百分之九十三，餘由上訴人
負擔。
本判決第二項所命之給付，於上訴人以新台幣貳佰壹拾陸萬柒仟
元供擔保後，得假執行；但被上訴人如以新台幣陸佰伍拾萬元預
供擔保，得免為假執行。
    事實及理由
一、本件上訴人聲明求為判決：(一)原判決廢棄。(二)被上訴人應給
    付上訴人新台幣（下同）700萬元及自民國（下同）94年2月
    2日起，至清償日止，按年息5%計算之利息。(三)願供擔保請
    准宣告假執行。
    被上訴人聲明求為判決：(一)上訴駁回。(二)如受不利判決，願
    預供擔保請准宣告免為假執行。
二、上訴人起訴主張：被上訴人先後於93年3月30日、及同年7月
    26日向伊借款250萬元、及400萬元，並約定清償期分別為94
    年1月30日及同年2月1日，伊即將上開款項匯入被上訴人在
    中國國際商業銀行股份有限公司永和分行所開立之帳號0000
    0000000號帳戶 (下稱系爭帳戶)內；又被上訴人於93年3月
    間另向伊借款50萬元，由伊以現金交付，亦約定清償期為94
    年2月1日。被上訴人並將興堡國際有限公司（下稱興堡公司
    ）簽發付款人均為菲律賓首都銀行臺北分行，受款人均為被
    上訴人，發票日分別為94年1月30日、同年2月1日、及同年2
    月1日，金額依序為250萬元、400萬元、及150萬元 (其中10
    0萬元係訴外人即被上訴人之胞兄陳永銘與訴外人葉蓁蓁共
    同於91年間向伊之借款金額)，均禁止背書轉讓之如附表一
    所示支票3紙交付伊，作為上開借款之擔保。詎被上訴人於
    上開支票票載發票日屆至後，竟拒不清償借款；退步言，縱
    認兩造間並未達成借貸700萬元之意思表示合致，惟伊既已
    匯付650萬元至被上訴人所開立之系爭帳戶內，被上訴人即
    屬無法律上之原因而受有650萬元之利益，致伊受有損害，
    伊亦得請求被上訴人返還上開利益等情，爰依據消費借貸關
    係及不當得利之法則，求為命被上訴人給付700萬元及自94
    年2月2日起，至清償日止，按年息5%計算利息之判決。
    被上訴人則以：上訴人因見伊借款予伊所任職之興堡公司可
    收取高額利息，乃於92年9月間要求伊將訴外人陳永銘所欲
    返還予上訴人之借款150萬元轉借予興堡公司，嗣上訴人又
    因見興堡公司所支付之利息獲益穩定，復於93年3月間、及
    同年7月間，增借興堡公司250萬元、及400萬元，並由伊協
    助匯款，上訴人亦因而執有興堡公司所簽發如附表一所示支
    票3紙，並收取由興堡公司之實際負責人謝勝夫所簽發用以
    支付利息之如附表二所示支票7紙，嗣因興堡公司經營不善
    ，週轉不靈，致上訴人所執有如附表二編號7所示發票日為
    94 年1月1日，金額為5萬4,000元之支票未獲兌現，上訴人
    始提起本件訴訟，是兩造間並無借貸關係存在，伊亦未自上
    訴人處受有任何利益等語，資為抗辯。
三、經查上訴人曾分別於93年3月30日、及93年7月26日匯款250
    萬元、及400萬元至被上訴人所開立之系爭帳戶內，被上訴
    人亦於93年3月30日、及93年7月27日自系爭帳戶匯款250萬
    元、及400萬元至興堡公司在菲律賓首都銀行臺北分行所開
    立之帳號00000000000帳戶內，上訴人並取得興堡公司所簽
    發如附表一所示支票3紙、及謝勝夫所簽發如附表二所示支
    票7紙之事實，為兩造所不爭執，並有安泰商業銀行匯款委
    託書、誠泰銀行跨行入戶電匯回單、如附表一所示支票、如
    附表二所示支票、系爭帳戶存款存摺明細、及中國國際商業
    銀行國內匯款申請書可稽 (見原審促字卷4至7頁；原審重訴
    字卷一41至47、188至201頁)，自堪信為真實。
四、上訴人主張係被上訴人向伊借款700萬元，迄未清償等語；
    而被上訴人則以前揭情詞置辯。經查：
(一)、按消費借貸契約，必借貸人與貸與人雙方意思表示一致，始
    能成立，此觀諸民法第153條第1項規定至明。兩造均不爭執
    上訴人於93年3月30日、及同年7月26日有出借250萬元、及
    400萬元之事實，已如上述，經核上開2筆借款，上訴人係直
    接匯入被上訴人所開立之系爭帳戶內，而非以被上訴人名義
    逕匯至興堡公司或其實際負責人謝勝夫之帳戶，顯見上訴人
    主張該2筆借款係借與被上訴人，應屬可取；又被上訴人自
    認伊再將上開2筆借款轉匯至興堡公司之帳戶後，興堡公司
    即簽發如附表一編號1、編號2所示支票2紙交付伊執有 (見
    本院卷53、54頁)。經核該2紙支票之受款人均係指定被上訴
    人，並記載禁止背書轉讓 (見原審促字卷6頁)，亦見興堡公
    司係認定被上訴人為上開2筆借款之貸與人，故簽發上開2紙
    支票供作各該筆借款之擔保。已足證明上訴人貸與650萬元
    之對象係被上訴人，而非興堡公司。至被上訴人取得上開借
    款650萬元後，再轉借與興堡公司運用，與上訴人無涉，並
    不因而改變兩造間已就上開650萬元所成立之借貸契約。
(二)、上訴人雖主張伊貸與被上訴人650萬元並未約定利息云云。
    惟經核上開借款金額高達數百萬元，借貸期間又長達數月，
    且上訴人復自認上開650萬元借款均係伊自銀行存款中提領
    轉匯，且其中之250萬元，又係伊將定期存款提前解約而取
    得 (見本院卷56頁背面)，衡諸常情，上訴人若非有利可圖
    ，豈有平白犧牲其原可取得之銀行利息，而將高額款項無息
    借予被上訴人；再經參酌上訴人對於被上訴人曾交付由謝勝
    夫所簽發如附表二所示支票並不爭執，卻不肯交待其取得之
    原因及對價 (見本院卷30至32、51頁背面)，是被上訴人所
    為如附表二所示支票係用以支付上訴人650萬元借款利息之
    抗辯，固屬可取。惟上訴人既有貸與被上訴人650萬元之事
    實，已如上述，則被上訴人就該650萬元借款支付利息，亦
    屬當然，尚難僅憑其所用以支付利息之支票係由興堡公司之
    實際負責人謝勝夫所簽發，即推認向上訴人借款之人應為興
    堡公司。況查，被上訴人係興堡公司之股東，有公司變更登
    記表可稽 (見原審重訴字卷一98頁)，並自認曾借款900萬元
    予興堡公司 (見本院卷59頁)，另證人即興堡公司之財務副
    總經理黃富源亦在原審證稱：「 (興堡公司)除了銀行外，
    有向民間借貸，由員工將借款匯入公司帳戶內.... 公司的
    實際負責人是謝勝夫，登記負責人為其太太李秀華.... 員
    工將錢借給公司後，公司會開支票給員工，不論員工是以自
    己的名義或第三人的名義借給公司，公司都會作一統計表，
    均以員工之名義登載」，並否認曾有員工要求將借款之貸與
    人名義登載為第三人 (見原審重訴字卷一89頁)，可見興堡
    公司基於資金周轉需求，經常向員工調借款項，且不問資金
    來源，一概均以員工為貸與人，是被上訴人為使興堡公司營
    運正常，以維護其股東權益，而對外調借資金，並以自己名
    義提供興堡公司周轉，亦屬合乎情理。從而，縱被上訴人於
    調借資金過程中，將興堡公司所給付伊之利息，如數轉付上
    訴人，而未從中賺取利息差價，亦難執此即認被上訴人並非
    借款人。
(三)、雖證人黃富源在原審證稱：「我不認識原告 (指上訴人)，
    但我知道有這筆借款，因為被告甲○○跟我說他有朋友要借
    錢放公司，老闆說可以呀，所以就有一筆匯款匯到公司，是
    被告甲○○之名義」云云 (見原審重訴字卷一90頁)，惟並
    未具體指明匯款之金額及日期，亦未指明係上訴人以被上訴
    人名義匯款，已難遽認其所為此部分證言，與上訴人攸關，
    況證人黃富源復已在原審證稱：「但是93年2月至94年3月對
    外借貸之金額我不知道」 (見原審重訴字卷一89頁)，是其
    所為上開證言，自不足據為有利於被上訴人之認定。另證人
    即被上訴人之妻葉蓁蓁在原審固證稱：伊與上訴人係十多年
    之朋友，被上訴人係受上訴人之請託，始幫上訴人將250萬
    元及400萬元匯至興堡公司之帳戶內，因為匯款到興堡公司
    要用員工名義云云 (見原審重訴字卷一274頁)，惟查上訴人
    就上開2筆借款係匯入被上訴人之系爭帳戶內，而非匯至興
    堡公司之帳戶內，已如前述，是其所為上開證言，已失真實
    性，亦難據為有利於被上訴人之認定。至證人即上訴人之胞
    兄陳永銘在原審所為證言，經核係屬該證人於91年間、及92
    年間向上訴人借貸100萬元、及50萬元之事 (見原審重訴字
    卷一87、88頁)，與本件650萬元匯款分屬二事，附此敘明。
(四)、末按給付有確定期限者，債務人自期限屆滿時起，負遲延責
    任，民法第229條第1項定有明文。本件650萬元借款債務，
    既係存在兩造間，已如上述，且上訴人主張上開250萬元、
    及400萬元借款之清償期，分別為如附表一編號1、編號2所
    示發票日即94年1月30日、及同年2月1日，(見本院卷52頁)
    ，且迄今未獲清償，既為被上訴人所不爭執 (見本院卷59頁
    )，則上訴人依據消費借貸關係，請求被上訴人給付650萬元
    及自94年2月2日起，至清償日止，按年息5%計算之利息，自
    屬有據。雖上訴人主張伊除上開650萬元借款外，另曾於93
    年3月間貸與被上訴人現金50萬元云云，惟經核上訴人所為
    此部分主張，既為被上訴人所否認，而上訴人復不能舉證以
    實其說，依民事訴訟法第277條前段規定，自不足取。從而
    ，上訴人依據消費借貸關係或不當得利之法則，請求被上訴
    人給付該50萬元及加付法定遲延利息，即屬無據。
五、綜上所述，上訴人依據消費借貸關係，請求被上訴人給付
    650萬元及自94年2月2日起，至清償日止，按年息5%計算之
    利息部分，自屬應予准許；至超過上開金額之請求部分，即
    屬不應准許。從而，原審就上開應予准許部分，所為上訴人
    敗訴之判決，自有未洽，上訴論旨指摘原判決此部分不當，
    求予廢棄改判，為有理由；就上開不應准許部分，所為上訴
    人敗訴之判決，並無不合，上訴論旨指摘原判決此部分不當
    ，求予廢棄改判，為無理由。末查本判決主文第二項所命之
    給付，兩造既均陳明願供擔保，以代釋明，聲請宣告假執行
    或免為假執行，經核均與規定相符，爰分別酌定相當之擔保
    金額，併予准許。
六、至兩造其餘之攻擊或防禦方法及未經援用之證據，經本院斟
    酌後，認為均不足以影響本判決之結果，自無逐一詳予論駁
    之必要，併此敘明。
七、據上論結，本件上訴為一部分有理由，一部無理由，依民事
    訴訟法第450條、第449條第1項、第79條、第463條、第390
    條第2項、第392條第2項，判決如主文。
中    華    民    國    97    年    12    月    16   日
                    民事第六庭
                        審判長法  官  林鄉誠
                              法  官  梁玉芬
                              法  官  許紋華
正本係照原本作成。
被上訴人如不服本判決，應於收受送達後20日內向本院提出上訴
書狀，其未表明上訴理由者，應於提出上訴後20日內向本院補提
理由書狀（均須按他造當事人之人數附繕本）上訴時應提出委任
律師或具有律師資格之人之委任狀；委任有律師資格者，另應附
具律師資格證書及釋明委任人與受任人有民事訴訟法第466條之1
第1項但書或第2項（詳附註）所定關係之釋明文書影本。
上訴人不得上訴。
中    華    民    國    97    年    12    月    17   日
                              書記官  潘大鵬
附註：
民事訴訟法第466條之1（第1項、第2項）：
對於第二審判決上訴，上訴人應委任律師為訴訟代理人。但上訴
人或其他法定代理人具有律師資格者，不在此限。
上訴人之配偶、三親等內之血親、二親等內之姻親，或上訴人為
法人、中央或地方機關時，其所屬專任人員具有律師資格並經法
院認為適當者，亦得為第三審訴訟代理人。


司法院資訊處製作；財團法人民間司法改革基金會備份。
